【裁判字號】    98,訴,73
【裁判日期】    990210
【裁判案由】    塗銷抵押權登記
【裁判全文】
臺灣臺東地方法院民事判決                98年度訴字第73號
原      告  甲○○
訴訟代理人  邱聰安律師
被      告  乙○○
上列當事人間請求塗銷抵押權登記事件，本院於民國99年1 月20
日言詞辯論終結，判決如下：
    主    文
被告應將原告所有坐落臺東市○○段三五八地號土地，以八十七
東地所字第○一一一二七號收件於民國八十七年九月十日向臺東
縣臺東地政事務所設定本金最高限額新臺幣肆佰萬元抵押權登記
予以塗銷。
訴訟費用新臺幣肆萬零陸佰元由被告負擔。
    事 實 及 理 由
壹、程序方面：
    被告經合法通知，未於言詞辯論期日到場，核無民事訴訟法
    第386 條各款所列情形，爰依原告聲請，由其一造辯論而為
    判決。
貳、實體方面：
一、原告主張：
    臺東市○○段358 地號土地（下稱系爭土地）由原告及訴外
    人丙○○分別共有，應有部分各為二分之一。系爭土地使用
    地類別為農牧用地，礙於過往法令對農地買賣以具有自耕農
    身分者為限，故丙○○於民國87年9 月間借用訴外人姜義萬
    名義向法院執行處拍定而取得系爭土地應有部分二分之一之
    所有權，然丙○○為實際出資人，為保障其權利，遂由姜義
    萬以總金額新臺幣（下同）400 萬元，設定最高限額抵押權
    予被告。俟因買賣農地之限制經立法修正，而姜義萬於90年
    3 月25日過世，由訴外人姜葉大妹繼承應有部分所有權，姜
    葉大妹即於90年10月間移轉系爭土地應有部分所有權與丙○
    ○。系爭土地於98年3月4日分割後增加臺東市○○段358之1
    地號土地，原告取得臺東市○○段358 地號土地所有權，丙
    ○○取得同段358之1地號土地所有權。從而，被告對姜義萬
    並無任何債權，系爭最高限額抵押權設定契約及其所擔保之
    債權契約均為通謀虛偽意思表示，應為無效。此外，系爭抵
    押權存續期間亦於92 年間屆滿等語。爰依民法第87條第1項
    、第767條中段、第184條第1 項前段及第179條、第113條及
    最高限額抵押權法律關係等規定，擇一請求判決原告勝訴。
    並聲明：如主文第1項所示。
二、被告未於言詞辯論期日到場，亦未提出任何書面聲明陳述。
三、本院得心證之理由：
(一)按稱最高限額抵押權者，謂債務人或第三人提供其不動產為擔
  保，就債權人對債務人一定範圍內之不特定債權，在最高限額
  內設定之抵押權。最高限額抵押權所擔保之債權，以由一定法
  律關係所生之債權或基於票據所生之權利為限；民法第881 之
  1 條定有明文。經查，原告主張丙○○借用姜義萬名義因拍定
  而取得系爭土地應有部分二分之一之所有權，並為保障其權利
  ，遂由姜義萬設定最高限額抵押權400 萬元予被告等語，業據
  提出臺東市○○段358 地號土地登記謄本為證，亦有本院依職
  權函詢臺東縣臺東地政事務所調得之同段358-1 地號土地異動
  索引及系爭最高限額抵押權設定之資料附卷可稽（見本院卷第
  14 頁、第69-87頁）。被告經合法通知後，既未於言詞辯論期
  日到場爭執，復未提出書狀答辯以供本院斟酌，依民事訴訟法
  第280條第3項前段及第1 項前段之規定，視同自認該等事實，
  堪信原告上開主張為真正。
(二)次查，姜義萬與被告之抵押權設定書僅記載擔保權利總金額為
  本金最高限額400 萬元（見本院卷第81頁），惟就該債權性質
  則未記載。觀之丙○○為免姜義萬處分系爭土地應有部分而設
  定最高限額抵押權予被告，可知所擔保之債權乃具有損害賠償
  之性質，蓋以姜義萬將該應有部分所有權移轉返還予丙○○之
  前是否遵守渠等內部約定具有不確定性，且購買農地資格之法
  令限制何時修正亦無從得悉。從而，在法令修正前或返還該應
  有部分所有權予丙○○前之期間內，該損害債權是否發生以及
  損害數額均未確定，由於最高限額抵押權具有在最高限額範圍
  內就一定時期內發生之債權擔保之性質，職是，丙○○非設定
  普通抵押權，而以最高限額抵押權之方式較能擔保其權利。準
  此，原告自承被告係丙○○委由代書所找之人，則姜義萬與被
  告應就系爭最高限額抵押權所擔保者為丙○○對姜義萬之損害
  債權有所認知，故原告主張姜義萬與被告係出於通謀虛偽意思
  表示設定系爭最高限額抵押權等語即非可採。
(三)復按所有人對於無權占有或侵奪其所有物者，得請求返還之。
  對於妨害其所有權者，得請求除去之。有妨害其所有權之虞者
  ，得請求防止之；民法第767 條定有明文。最高限額抵押權所
  擔保之原債權，除本節另有規定外，因約定之原債權確定期日
  屆至者、擔保債權之範圍變更或因其他事由，致原債權不繼續
  發生者及擔保債權所由發生之法律關係經終止或因其他事由而
  消滅者而確定。最高限額抵押權所擔保之原債權確定事由發生
  後，債務人或抵押人得請求抵押權人結算實際發生之債權額，
  並得就該金額請求變更為普通抵押權之登記。但不得逾原約定
  最高限額之範圍；亦為民法第881條之12第1項第1至第3款、第
  881條之13 所明定。查系爭最高限額抵押權之權利存續期間為
  87年9月14日至92年9月13日，姜葉大妹於90年10月31日移轉系
  爭土地應有部分予丙○○等情，有上開土地登記謄本及台東縣
  台東地政事務所異動索引為證（見本院卷第76至第77頁、第71
  頁）。由此可知，自丙○○取得系爭土地應有部分所有權後，
  系爭最高限額抵押權所擔保之損害債權即告確定而不存在。申
  言之，丙○○斯時設定最高限額抵押權之目的即為確保在其取
  得系爭土地應有部分所有權之前，若姜義萬處分該應有部分致
  其受有損害而擔保該損害債權，故丙○○既已取得系爭土地應
  有部分，則系爭最高限額抵押權所擔保之債權即已確定不發生
  。復以系爭最高限額抵押權之存續期間屆滿，且所擔保之債權
  確定不發生，故系爭最高限額抵押權即因主債權不存在而失所
  附麗。準此，原告所有358 地號土地即因系爭最高限額抵押權
  之存在妨害其所有權之行使，故原告依據民法第767 條中段規
  定請求被告塗銷系爭最高限額抵押權，即屬有據。
(四)綜上，原告主張依據民法第767 條中段規定請求被告塗銷系爭
  最高限額抵押權應屬有據，從而，原告其他請求權基礎即無一
  一論述之必要，附此敘明。
四、本件訴訟費用40,600元，應由被告負擔。
五、據上論結，原告之訴為有理由，爰依民事訴訟法第385 條第
    1項、第78條判決如主文。
中    華    民    國    99    年    2    月     10    日
                  民事庭  審判長法  官  李芳南
                                法  官  陳谷鴻
                                法  官  傅曉瑄
以上正本係照原本作成
如對本判決上訴，須於判決送達後20日內向本院提出上訴狀
中    華    民    國    99    年    2    月     10    日
                                書記官  莊惠如

司法院資訊處製作；財團法人民間司法改革基金會備份。
